臺灣高等法院臺中分院刑事判決　　　　　　　民國九十四年度上易字第六七號
　　上 訴人 即
　　擔當訴訟人　臺灣彰化地方法院檢察署檢察官
　　擔當訴訟人　臺灣高等法院臺中分院檢察署檢察官
　　被　　　告　乙○○
　　選任辯護人　徐曉萍
右上訴人因自訴人丙○○自訴詐欺等案件，不服臺灣彰化地方法院中華民國九十三年
十一月九日第一審判決（民國九十二年度自緝字第五號），提起上訴，本院判決如左
：
    主      文
上訴駁回。
    理      由
一、本件自訴人丙○○（以下稱自訴人；自訴人於八十二年九月五日死亡）於原審法
    院自訴意旨略以：被告乙○○與賴白芳（後者業經原審法院以八十年度自字第三
    ○號判決無罪確定）係夫妻關係，緣自訴人於民國（下同）七十九年十一月二日
    ，向被告乙○○購買車主登記為賴白芳之車牌號碼七二一─三三四九號自小客車
    （以下稱系爭車輛）一部，約定價款新臺幣（下同）三十八萬元，同時先交付定
    金五萬元，並訂有汽車買賣合約書，被告乙○○並將上開系爭車輛交付自訴人保
    管，言明翌日交付汽車文件辦理過戶，詎被告乙○○竟一去不回，而賴白芳則於
    同年月二十一日向彰化縣警察局員林分局謊報上開系爭車輛失竊，進而取回該車
    ，因認被告乙○○涉犯共同詐欺取財罪嫌；另被告乙○○於與自訴人簽訂汽車買
    賣合約書時，另偽造其妻賴白芳名義所簽發、發票日七十九年十一月二日、到期
    日同年十二月二日、、面額五萬元之本票（以下稱系爭本案）一張，並進而交付
    予自訴人而行使之，擔當訴訟人臺灣彰化地方法院檢察署檢察官因認被告乙○○
    另涉犯偽造有價證券及行使偽造有價證券罪嫌等情。
二、按犯罪事實應依證據認定之，無證據不得認定犯罪事實，又不能證明被告犯罪者
    ，應諭知無罪之判決，刑事訴訟法第一百五十四條第二項、第三百零一條第一項
    分別定有明文。而刑事訴訟法上所謂認定犯罪事實之證據，係指足以認定被告確
    有犯罪行為之積極證據而言，該項證據自須適合於被告犯罪事實之認定，始得採
    為斷罪資料，最高法院二十九年上字第三一０五號著有判例可稽。又認定犯罪事
    實所憑之證據，無論係直接證據或間接證據，其為訴訟上之證明，須於通常一般
    之人均不致有所懷疑，而得確信其為真實之程度者，始得據為有罪之認定，倘其
    證明尚未達到此一程度，而有合理之懷疑存在，復無其他調查途徑可尋，法院即
    應為無罪之判決，最高法院七十六年台上字第四九八六號判例足資參照。
三、查自訴人及擔當訴訟人臺灣彰化地方法院檢察署檢察官認被告乙○○犯有被訴前
    開詐欺取財、偽造有價證券及行使偽造有價證券等犯嫌，係以被告乙○○取走汽
    車買賣合約之定金五萬元後，即一去不回，而系爭車輛復遭賴白芳以失竊為由報
    警取回，以及賴白芳曾證稱並未授權乙○○簽發系爭本票等情為其主要論據。訊
    據被告乙○○始終堅詞否認犯有何前開被訴之犯行，辯稱：本件係以前開車系爭
    輛向自訴人質押借款五萬元，為單純借貸關係，並非汽車買賣契約，另其所簽發
    系爭本票，係事先經過其妻賴白芳之概括授權等語。渠選任辯護人為其辯稱：本
    件被告乙○○係因急需現金週轉，而以上開系爭車輛向自訴人質押借款，賴白芳
    其後以失竊為由報警取回之事，被告乙○○並不知情。另被告乙○○與其妻賴白
    芳於婚姻存續期間，日常家務均互為代理，賴白芳於審理時亦證稱於婚姻關係存
    續中，確有概括授權在十萬元以內，同意被告乙○○以其名義簽發票據等語。
四、經查：
（一）按民間汽車質押借款之實際辦理情形，常見由借款人先行簽立汽車買賣合約書
      ，以便於借款人無力償還借款時，債權人得直接依前所簽訂之買賣契約取得汽
      車所有權；又衡諸日常生活經驗法則，若係汽車質押借款，因該汽車原即係為
      提供借款擔保而交付占有，故通常不因所借款項數額明顯低於所提供擔保車輛
      之價值而有差異，反之，若係汽車買賣契約，因係屬買賣標的物之交付，除非
      買受人先行交付相當比例之買賣價金，否則出賣人通常不願先行將車輛交付對
      方占有，以免日後無法行使同時履行抗辯權。查本件被告乙○○僅收受自訴人
      所交付之五萬元，即將汽車買賣合約書記載價金為三十八萬元，價值至少超過
      所取得款項七倍之系爭車輛交付自訴人占有，衡諸日常生活經驗其交付占有之
      目的顯然與前開所述因借款而質押系爭車輛者較為相近，而與因買賣而交付車
      輛者較為不同，基此，被告乙○○辯稱本件實際上係以系爭車輛向自訴人質押
      借款五萬元，為單純以汽車質押借貸關係，並非汽車買賣契約一節，尚非全然
      無據。
（二）本件被告乙○○固確曾取得自訴人所交付之五萬元，惟被告乙○○亦同時將系
      爭車輛交付自訴人占有，此為自訴人生前於原審法院審理中所承認，而系爭車
      輛之價值，依前述買賣合約書所載為三十八萬元，已如前述，顯然被告乙○○
      所交付自訴人占有之系爭車輛，其客觀價值遠高於自訴人所交付之五萬元，則
      被告乙○○以價值超過所取得款項七倍之上之系爭車輛交付自訴人占有，應難
      遽認其向自訴人取得五萬元之行為具有為自己不法所有之詐欺取財之主觀犯意
      。
（三）又被告乙○○與賴白芳曾於七十四年一月七日在原審法院成立訴訟上和解兩願
      離婚，並於七十五年八月十三日成立訴訟上和解協同辦理離婚戶籍登記在案，
      惟其後約四年期間，並未前往戶籍機關辦理離婚登記，直至七十九年十一月二
      十三日始行辦理離婚登記，此有各該和解筆錄影本及戶籍謄本各一份存卷可稽
      ；足見渠等二人之感情分分合合，於七十四、五年間，感情較為疏離，其後約
      四年期間又較為密合。基此，自訴人所指賴白芳於七十九年十一月二十一日以
      失竊為由報警取回系爭車輛一節，非無可能係因被告乙○○與賴白芳感情再度
      失和所致，此從賴白芳於取得協同辦理離婚戶籍登記之訴訟上和解筆錄後，長
      達約四年均未辦理離婚登記，卻於報警取回上開車輛之二日後，即行單獨持上
      開訴訟上和解筆錄前往戶政事務所辦理離婚登記可明，是本件要難以此推認被
      告乙○○係與其妻賴白芳共謀詐騙自訴人之財物。
（四）再者，證人黃聰穎於原審法院九十三年八月二十四日審理時，亦證稱：被告乙
      ○○於事後確曾向我表示要借款五萬元贖回車輛，二人並一同前往車行，我並
      未進入車行，但其後被告乙○○表示因該車輛現已不在該車行，故無法贖回等
      語，益見被告乙○○前開辯稱僅係以系爭車輛質押擔保借款五萬元一節，應屬
      真實無誤；而被告乙○○於事後旋即向友人黃聰穎借款五萬元以期贖回車輛之
      行為，更彰顯其於質押系爭車輛借款之初，應確無詐欺取財之不法意圖無訛。
（五）另證人賴白芳於原審法院九十三年十月十九日審理時證稱：從七十七年間起至
      離婚前止，確有授權被告乙○○於十萬元之範圍內簽發票據等語，而本件被告
      乙○○以其妻賴白芳名義簽發系爭本票之時間為七十九年十一月二日，係在渠
      二人婚姻關係存續期間內，此有上揭本票一紙及戶籍謄本一份附卷可據，則系
      爭本票之簽發面額及時間，既均係在證人賴白芳所證述之授權金額範圍及授權
      期間內，即無被訴之偽造有價證券或行使偽造有價證券之可言，自無從遽對被
      告乙○○逕以偽造有價證券或行使偽造有價證券罪名相繩。
（六）至於證人賴白芳雖一度於原審法院證稱並未授權被告乙○○簽發系爭本票，惟
      其後已說明其真意係指並未就該本票個案具體授權，但確實有如前所述之概括
      授權等語，參以證人賴白芳並非法律專業人士，對於具體授權或概括授權之概
      念未必能於訊問之初即予以明白而清楚之區分，復參諸前開所述賴白芳於取得
      協同辦理離婚戶籍登記之訴訟上和解筆錄後，約長達四年均未辦理離婚登記，
      該期間應係渠二人感情較為密合之期間，而所證概括授權期間亦係涵蓋於此段
      感情較為密合之期間內，是賴白芳在此期間內願意對被告乙○○予以概括授權
      ，衡情亦與日常生活經驗法則不相違背等情，尚難認證人賴白芳前開有利於被
      告乙○○之證詞，有何明顯矛盾瑕疵而有不可採信之處。
五、綜上所述，本件依自訴人及擔當訴訟人臺灣彰化地方法院檢察署檢察官提出之證
    據，尚不足以證明被告乙○○有何前開被訴之犯行，而原審法院亦查無其他積極
    確切之證據足資證明被告乙○○確有自訴人或擔當訴訟人所指之前開犯行，就上
    開被訴之犯罪事實容有合理之懷疑存在，復無其他調查途徑可尋，基於「無罪推
    定」之刑事法原則，應認不能證明被告吳柏瑞犯有被訴之犯罪，揆諸首揭法條及
    判例意旨，原審法院依刑事訴訟法第三百四十三條，第三百零一條第一項之規定
    ，自應諭知無罪之判決。經核尚無不當。
六、檢察官對原審判決不服其上訴理由敘述如下：原判決以：自訴人（本件業經本檢
    察官擔當訴訟）取得被告吳柏瑞所交付之自用小客車，並給付被告五萬元，其法
    律關係應屬汽車質押借款，並非自訴人所指之買賣關係；證人黃聰穎於原審結證
    稱：被告確曾向其借款五萬元欲贖回車輛等語，亦徵前述之汽車質押借款關係屬
    實；又被告之妻（或前妻）賴白芳於原審證稱：確曾概括授權被告得於十萬元之
    限度內，以其名義舉債等語，被告縱開具系爭票據，仍無涉偽造有價證券罪嫌，
    故為被告無罪之諭知，雖非無見。然查，證人黃聰穎雖證稱被告曾向其借款五萬
    元欲贖回系爭車輛等語，但果如原判決所述，被告與自訴人間如屬汽車質押借款
    關係，則被告借得款項後，自己開始計算利息，而被告竟供稱僅欲以五萬元之收
  款「原價」贖回車輛，自訴人如何同意？豈非與社會質借交易現況顯然不符？況
    果如被告所述得以五萬元贖回車輛，則被告於日後為何又不繼續進行贖回之舉？
    縱一時未覓得自訴人或車輛，為何不繼續探訪自訴人查明？足見被告與證人黃聰
    穎所述，顯有瑕疵。又賴白芳前於原審法院調查及審理中，堅稱並未授權予被告
    簽發系爭票據等語，竟於伊與被告復辦理結婚後，急轉改稱：十萬元之範圍內，
    有概括授權被告使用其名義等語。細觀被告與自訴人為系爭交易係於七十九年十
    一月二日，然賴白芳於同月二十三日向戶政機關辦理離婚，其等若非涉及假離婚
    之刑事問題，則賴白芳與被告雙方於該月顯無可靠之信任關係，遑論給予被告十
    萬元之「信用額度」，此寧能謂與事理相合？足見應以賴白芳前述並未授權予被
    告等語，較為可信。原審未論及此，尚有未洽。請撤銷原判決，更為適當之判決
    等語。
七、本院按稱消費借貸者，謂當事人一方移轉金錢或其他代替物之所有權於他方；而
    約定他方以種類、品質、數量相同之物返還之契約，此觀民法第四百七十四條第
    一項規定甚明，是金錢借貸，即不以約定有利息為法律上之必要條件，且依民法
    第四百七十六條第一項規定，消費借貸約定有利息或他報償者，如借用物有瑕庛
    時，貸與人應另易以無瑕疵之物；但借用人仍得請求損害賠償。檢察官前開上訴
    理由中謂：「被告與自訴人間如屬汽車質押借款關係，則被告借得款項後，自己
    開始計算利息，而被告竟供稱僅欲以五萬元之收款「原價」贖回系爭車輛，自訴
    人如何同意？豈非與社會質借交易現況顯然不符？況果如被告所述得以五萬元贖
    回車輛，則被告於日後為何又不繼續進行贖回之舉？縱一時未覓得自訴人或車輛
    ，為何不繼續探訪自訴人查明？」等語，係檢察官憑其有疑問之陳述，並未負舉
    證指出證明之方法及負說服之責任。次查，證人賴白芳固於原審法院調查及審理
    中曾證稱並未授權予被告簽發系爭本票等語；竟於伊與被告復辦理結婚登記後，
    改證稱：十萬元之範圍內，有概括授權被告使用賴白芳名義簽發系爭本票等語。
    雖證人賴白芳證詞先後不符，惟查原審法院採取證人賴白芳前揭有利於被告之證
    言，從形式上觀察，並無違背經驗法則、論理法則等採證違法情形存在，係屬原
    審法院採證認事職權之適法行使，至證人賴白芳於七十九年十一月二十三日向戶
    政機關辦理離婚登記，其等是否涉及假離婚使公務員登載不實之刑事問題，應另
    由檢察官依法偵辦。檢察官上訴，經核為無理由，應予駁回。
八、採上論結：應依刑事訴訟法第三百六十八條，判決如主文。
本案經檢察官甲○○到庭執行職務。
中      華      民      國      九十四  年      二      月      二十五  日
                                臺灣高等法院臺中分院刑事第二庭
                                      審判長法  官　方　艤  駐
                                            法　官　胡　森　田
                                            法　官  蕭  錦  鍾
右正本證明與原本無異。
檢察官得上訴。
被告不得上訴。
如不服本判決應於收受送達後十日內向本院提出上訴書狀，其未敘述上訴之理由者並
得於提起上訴後十日內向本院補提理由書（均須按他造當事人之人數附繕本）。
                                            書記官  江  玉  萍
中      華      民      國      九十四  年      三      月      一      日
                                                                        Ａ
